【裁判字號】    97,訴,1698
【裁判日期】    970930
【裁判案由】    清償借款等
【裁判全文】
臺灣臺中地方法院民事判決              97年度訴字第1698號
原      告  甲○○
訴訟代理人  胡達仁律師
複  代理人  丁○○
被      告  乙○○即易玉齡）.
上列當事人間請求返還借款及票款事件，本院於民國97年9月19
日言詞辯論終結，判決如下：
    主  文
被告應給付原告新臺幣伍萬肆仟肆佰元，及自民國九十七年六月
二十五日起至清償日止，按年息百分之五計算之利息。
原告其餘之訴駁回。
訴訟費用由被告負擔十二分之一；餘由原告負擔。
本判決原告勝訴部分，得假執行。
原告其餘假執行之聲請駁回
    事實及理由
甲、程序方面
一、按訴狀送達後，原告不得將原訴變更或追加他訴。但擴張或
    減縮應受判決事項之聲明者，不在此限，民事訴訟法第255
    條第1項第3款定有明文。本件原告起訴聲明為：被告應給付
    原告新台幣（下同）624,400元及自民國（下同）97年5月1
    日起至清償日止，按年息5%計算之利息。嗣於訴訟進行中，
    就利息部分變更為自97年6月25日起算，核屬減縮應受判決
    事項之聲明，與首揭規定相符，應予准許，合先敘明。
乙、實體方面
一、原告起訴主張：
  (一)被告於96年2月28日及同年3月1日分別簽立13紙本票以向原
    告借款，惟已屆清償期卻均不獲清償，所簽立之本票如附表
    所示。
  (二)又被告所簽立之本票發票人雖均以「易玉齡」具名，惟被告
    簽發本票當時原告並不知道被告真正姓名，該13紙本票確為
    被告所簽發無誤，此見發票人欄所示身分證字號確為被告身
    分證字號，及被告所提民事支付命令異議狀上載簽名與本票
    上簽名相同自明。
  (三)綜上，被告截至目前共積欠原告624,400元未清償，爰依借
    貸及票據法律關係，請求被告給付原告624,400元及自97年6
    月25日起至清償日止，按年息5%計算之利息。
  (四)對被告抗辯之陳述：
  (1)系爭附表編號1，面額37萬元之本票，同時有一張同額支票
    ，是擔保同一筆債務。是原告表妹張秀鳳借款37萬元給被告
    ，由張秀鳳將錢匯到原告戶頭，原告再將錢以現金方式分次
    交給被告。被告簽發的上開支票後來有兌現，但是由原告拿
    錢去軋的。證人丙○○可證明被告有拿到系爭借款37萬元，
    並請求張秀鳳將本票交還。
  (2)另向被告借支票面額20萬元部份，已經從被告向原告借的款
    項中扣掉了，並不在本件請求的範圍裡面。
並聲明：(1)被告應給付原告624,400元，及自97年6月25日起至清
    償日止，按年息5%計算之利息。(2)訴訟費用由被告負擔。(3)
    原告願供擔保，請准宣告假執行。
二、被告則辯以：
  (一)系爭13張本票都是我簽發的。除附表編號1面額37萬元之本
    票被告有爭議外，其他附表編號2～13號，金額均為21,200
    元之本票是會錢，總共12張，每月21,200元，都是被告尚未
    給付的會款，此部份被告不爭執。
  (二)另系爭附表編號1，面額37萬元之本票，同時有簽發一張面
    額相同之支票，兩張票是同一筆債務。當時被告欲向原告借
    款，原告當時沒有錢借被告，於是改向原告之表妹張秀鳳借
    款37萬元，並將上開兩張票據交給訴外人張秀鳳作為擔保。
    惟嗣後原告卻說系爭借款37萬元沒有借到，還說支票找不到
    ，本票在等云云。據上，系爭37萬元被告當時並未拿到，原
    告主張有給被告錢，須要有憑證，且被告當時急需用錢，不
    可能由原告分次交付借款。再者，如果被告有借到錢，上開
    支票到期時，被告是發票人，應該是被告去軋錢，而非原告
    去軋錢的。
  (三)又原告曾向被告支票借款面額20萬元，票沒有兌現，但被告
    已替原告將錢支付了。原告雖主張已經扣掉，但是上次會帳
    ，結果沒有交集，所以被告於本件主張抵銷。
答辯聲明：(1)原告之訴駁回。(2)訴訟費用由原告負擔。
三、得心證之理由：
  (一)原告主張被告於96年2月28日及同年3月1日分別簽立如附表
    所示13紙本票，均已屆清償期，被告迄未清償之事實，除附
    表編號1、面額37萬元之本票外，餘為被告所不爭執，並有
    本票12紙影本附卷可稽，是此部分主張，堪信為真實。
  (二)查附表編號2～13號之本票，每張面額21,200元，共計12張
    ，為被告所簽發，被告稱其係每月應給付原告之會款，並自
    認其迄今尚未給付予原告。按在票據上簽名者，依票上所載
    文義負責。執票人向票據債務人行使追索權時，得請求自到
    期日起之利息，如無約定利率者，依年息6%計算，為票據法
    第5條第1項、第124條準用第97條第1項所明定。從而，原告
    本於票據法律關係，請求被告給付本件票款共計254,400元
    （21200×12＝254400）及利息，為有理由，應予准許。
  (三)另查附表編號1、面額37萬元之本票部分，原告主張系爭本
    票為被告向訴外人張秀鳳借款37萬元所為之擔保，而系爭37
    萬元借款原告已交付被告，且原告已幫被告還款予訴外人張
    秀鳳，是被告自應向原告清償系爭借款37萬元云云。然此為
    被告等所否認，並以上開情詞辯解。是本件應審究者，厥為
    ：原告已否將系爭37萬元借款交付被告？按民事訴訟如係由
    原告主張權利者，應先由原告負舉證之責，若原告先不能舉
    證，以證實自己主張之事實為真實，則被告就其抗辯事實即
    令不能舉證，或其所舉證據尚有疵累，亦應駁回原告之請求
    ；又請求履行債務之訴，除被告自認原告所主張債權發生原
    因之事實外，應先由原告就其主張此項事實，負舉證之責任
    ，必須證明其為真實後，被告於其抗辯事實，始應負證明之
    責任，此為舉證責任分擔之原則（參最高法院17年上字第91
    7號、43年臺上字第377號判例意旨）。基此，原告既主張兩
    造間有金錢借貸關係存在，其自須就該消費借貸契約之成立
    生效，所須具備之特別要件即金錢之交付與借貸意思表示相
    互一致，負舉證責任。查原告雖提出其所執有上述之系爭本
    票，以作為被告曾向其借款而未清償之證明，惟票據為無因
    證券，且交付票據之可能原因甚多，或為贈與、或為買賣、
    或為確保當事人間已存在之法律關係、或為消滅已存在之法
    律關係，非僅囿於金錢借貸一端，故除別有證據外，僅為票
    據之簽發、授受或轉讓，自不足以證明其原因事實。故原告
    提出之上開本票，僅能證明被告依法應負票據之發票人責任
    ，尚不得僅以該系爭本票為原告執有，且經原告提示未獲付
    款，即遽認兩造間存有如票面金額之消費借貸法律關係，且
    被告未依約清償借款。參諸被告所辯：系爭本票係為擔保被
    告向訴外人張秀鳳借款37萬元之用，惟嗣後原告並未將系爭
    37萬元借款交付被告，而系爭本票原告亦未交還予被告等語
    。另觀諸證人丙○○於本院97年8月12日開庭之證詞，亦僅
    能證明訴外人張秀鳳確實有借款37萬元予被告之意思，並將
    錢匯到原告帳戶，而被告當初所簽發面額37萬元支票亦經兌
    現，系爭本票並已轉交予原告等情。至於原告是否確將系爭
    37萬元借款交付被告，證人丙○○並非經手之當事人，且於
    被告簽發用以借款之支票兌現後，即將作為擔保用之系爭本
    票交予原告，然對於上開支票是誰去銀行軋錢則表示不知道
    ，可知證人丙○○對兩造間實際金錢往來情形，並非清楚，
    而原告復未提出其他舉證證明其確有交付系爭37萬元借款予
    被告。而由證人丙○○證詞得知被告係向張秀鳳借錢，而非
    向原告借錢，系爭本票係張秀鳳交由原告擬交還被告，原告
    應非系爭本票之正當執票人，被告更未以系爭本票向原告借
    錢。基此，亦難僅憑系爭本票為原告持有即謂被告確有向原
    告借款之行徑。因之，被告上開所辯，應堪足採認。
  (四)綜上所述，本件原告既不能證明兩造間有消費借貸關係存在
    及其已交付37萬元借款予被告，則原告上開所稱，即不足採
    信。則原告依據消費借貸之法律關係，請求被告給付37萬元
    及利息部分，為無理由，應予駁回。
  (五)末查，被告主張原告曾向其借支票面額20萬元，並由被告籌
    款軋票兌現，原告迄今尚未清償，故於本件主張抵銷云云。
    惟按「請求履行債務之訴，原告就其所主張債權發生原因之
    事實，固有舉證之責任，若被告自認此項事實而主張該債權
    已因清償而消滅，則清償之事實，應由被告負舉證之責任，
    此觀民事訴訟法第277條之規定自明。」（最高法院28年上
    字第1920號判例意旨參照）本件被告對於原告有借支票20萬
    元之債權，既為原告所不否認，則原告主張經兩造會帳結果
    ，該20萬元票款已如數抵扣而消滅，自應由原告就此事實負
    舉證之責任。而原告固提出會帳明細表為證，然查，該會帳
    明細表為原告單方面所製作，其上並無兩造確認簽名，且被
    告亦稱兩造該次會帳並無結果，是實無法依此會帳明細表，
    遽而推論原告在此之前所積欠被告之20萬元票款已經結清之
    結論，自難採為有利原告之認定。此外，原告對於此部分債
    務清償、抵銷等事實，復未能提出證據證明之，是其主張此
    部分債務已消滅云云，尚非可採。從而，被告之前開主張堪
    信為實在。
  (六)按二人互負債務，而其給付種類相同，並均屆清償期者，各
    得以其債務，與他方之債務，互為抵銷；抵銷，應以意思表
    示，向他方為之。其相互間債之關係，溯及最初得為抵銷時
    ，按照抵銷數額而消滅。民法第334條第1項前段、第335條
    第1項定有明文。又抵銷之要件有四：(1)當事人互負同種類
    標的之債務，(2)雙方所負債務均屆清償期。(3)依債務性質及
    法律之規定適於抵銷。(4)當事人未預先表示反對之意思。是
    則，原告本於票據之法律關係，對被告所得請求之金額為
    254,400元，然被告其得對原告請求之上開20萬元債權既屬
    存在，業如前述。則兩造互負債務，其給付之種類相同，並
    均屆清償期，依其性質，並無不能抵銷之情形，則被告為抵
    銷之主張，自無不合。是以原告得向被告請求之票款合計
    254,400元，即因被告適法之抵銷而剩餘54, 400元。
四、從而，原告依票據之法律關係，請求被告給付原告54,400元
    及自97年6月25日起至清償日止，按年息5%計算之利息，為
    有理由，應予准許。其逾此範圍之請求，則屬無據，應予駁
    回。
五、本件原告勝訴部分，所命給付之金額未逾新台幣50萬元應依
    職權宣告假執行。至於敗訴部分，其假執行之聲請，失所依
    據，應予駁回。
六、本件事證已臻明確，二造其餘攻擊防禦方法及所提證據，經
    審酌認與判決結果無影響，爰不一一論述。
七、據上論結，本件原告之訴為一部有理由，一部無理由，爰依
    民事訴訟法第79條、第389條第1項第5款，判決如主文。
中    華    民    國    97    年    9     月    30    日
                  民事第二庭    法  官  周靜秀
正本係照原本作成。
如不服本判決，應於送達後20日內向本院提出上訴狀。
中    華    民    國    97    年    10    月     1    日
                                書記官
附表
┌──┬──────┬──────┬──────────┐
│編號│ 發 票 日   │ 到 期 日   │ 金額（新台幣）     │
├──┼──────┼──────┼──────────┤
│1   │96年2月28日 │96年6月1日  │370000元            │
├──┼──────┼──────┼──────────┤
│2   │96年3月1日  │96年7月1日  │21200元             │
├──┼──────┼──────┼──────────┤
│3   │同上        │96年8月1日  │21200元             │
├──┼──────┼──────┼──────────┤
│4   │同上        │96年9月1日  │21200元             │
├──┼──────┼──────┼──────────┤
│5   │同上        │96年10月1日 │21200元             │
├──┼──────┼──────┼──────────┤
│6   │同上        │96年11月1日 │21200元             │
├──┼──────┼──────┼──────────┤
│7   │同上        │96年12月1日 │21200元             │
├──┼──────┼──────┼──────────┤
│8   │同上        │97年1月1日  │21200元             │
├──┼──────┼──────┼──────────┤
│9   │同上        │97年2月1日  │21200元             │
├──┼──────┼──────┼──────────┤
│10  │同上        │97年3月1日  │21200元             │
├──┼──────┼──────┼──────────┤
│11  │同上        │97年4月1日  │21200元             │
├──┼──────┼──────┼──────────┤
│12  │同上        │97年5月1日  │21200元             │
├──┼──────┼──────┼──────────┤
│13  │同上        │97年6月1日  │21200元             │
└──┴──────┴──────┴──────────┘


司法院資訊處製作；財團法人民間司法改革基金會備份。
